【裁判字號】    98,訴,151
【裁判日期】    980527
【裁判案由】    違反護照條例
【裁判全文】
臺灣桃園地方法院刑事判決               98年度訴字第151號
公  訴  人  臺灣桃園地方法院檢察署檢察官
被      告  甲○○
                      號（八德市戶政事務所）
                    （現另案於臺灣台中監獄執行中）
上列被告因違反護照條例案件，經檢察官聲請以簡易判決處刑（
97年度偵字第6319號），本院認不宜以簡易判決處刑（原受理案
號：97年度桃簡字第3645號），改依通常程序審理，判決如下：
    主  文
甲○○無罪。
    理  由
一、公訴意旨（略以）：被告甲○○明知將護照交付他人即是為
    供他人冒名使用，竟基於與乙○○（現由臺灣桃園地方法院
    檢察署檢察官以97年度偵字第6319號案件通緝中）共同變造
    護照之犯意聯絡，於民國96年4 月間，將身分證等證件交付
    乙○○，由乙○○持以委託不知情之凱悅旅行社職員廖碧鶯
    申辦護照及澳洲簽證後，將護照交付某真實姓名年籍不詳之
    大陸人士使用。嗣內政部刑事警察局接獲我國外交部領事事
    務局函告，有某真實姓名年籍不詳之大陸人士於96年7 月3
    日持經變造後之甲○○所有中華民國第000000000 號護照自
    香港搭乘GA863 號班機抵達印尼雅加達，欲轉機偷渡至澳洲
    伯斯，經印尼移民單位予以查獲，足生損害於外交部領事事
    務局對中華民國護照管理正確性等語，因認被告涉犯違反護
    照條例第24條第1 項、第2 項之變造護照足生損害於公眾及
    將護照交付他人供人冒名使用罪嫌。
二、證據能力之判斷：
  (一)按被告以外之人於審判外之陳述，雖不符前四條之規定，而
    經當事人於審判程序同意作為證據，法院審酌該言詞陳述或
    書面陳述作成時之情況，認為適當者，亦得為證據。刑事訴
    訟法第159條之5第1項定有明文。
  (二)被告甲○○於準備程序中對於檢察官所提出之證據方法，均
    未爭執證據能力，並同意作為證據（見本院卷第90頁），本
    院審酌其作成時之情況，認為並無不適當之情事，均得作為
    證據。
三、按犯罪事實應依證據認定之，無證據不得認定犯罪事實；且
    不能證明被告犯罪者，應諭知無罪之判決，刑事訴訟法第15
    4 條第2 項、第301 條第1 項前段分別定有明文。復按刑事
    訴訟上證明之資料，無論其為直接證據或間接證據，均須達
    於通常一般之人均不致有所懷疑，而得確信其為真實之程度
    ，始得據為有罪之認定，若其關於被告是否犯罪之證明未能
    達此程度，而有合理之懷疑存在時，致使無從形成有罪之確
    信，在刑事訴訟「罪疑唯輕」、「無罪推定」原則下，依據
    「罪證有疑，利於被告」之證據法則，即不得遽為不利被告
    之認定，最高法院76年台上字第4986號判例意旨曾強調此一
    原則，足資參照。又按最高法院於92年9 月1 日刑事訴訟法
    修正改採當事人進行主義精神之立法例後，特別依據刑事訴
    訟法第161 條第1 項規定（檢察官就被告犯罪事實，應負舉
    證責任，並指出證明之方法），再次強調謂：「檢察官對於
    起訴之犯罪事實，應負提出證據及說服之實質舉證責任。倘
    其所提出之證據，不足為被告有罪之積極證明，或其指出證
    明之方法，無從說服法院以形成被告有罪之心證，基於無罪
    推定之原則，自應為被告無罪判決之諭知」等語（最高法院
    92年台上字第128 號判例意旨參見）。此即學說上所稱基於
    嚴格證明法則下之「有罪判決確信程度」，對於被告是否犯
    罪之證據應證明至「無庸置疑」之程度，否則，於無罪推定
    原則下，被告自始被推定為無罪之人，對於檢察官所指出犯
    罪嫌疑之事實，並無義務證明其無罪，即所謂不「自證己罪
    原則」，而應由檢察官負提出證據及說服之責任，如檢察官
    無法舉證使達有罪判決之確信程度，以消弭法官對於被告是
    否犯罪所生之合理懷疑，自屬不能證明犯罪，即應諭知被告
    無罪。
四、本件公訴人認被告甲○○涉有護照條例第24條第1 項、第2
    項之罪嫌，無非係以被告甲○○於偵訊時之供述、證人廖碧
    鶯於警詢時之證述、中華民國普通護照申請書、變造後之甲
    ○○護照正本1 本、澳洲電子簽證申請表影本1 份、外交部
    領事事務局予內政部刑事警察局函1 紙、入出國及移民署國
    境事務大隊鑑識調查隊鑑驗書1 份為其主要論據。訊據被告
    固坦承確有提供證件、照片予乙○○辦理護照，惟堅決否認
    有何違反護照條例之犯行，辯稱（略以）：於96年4 月間，
    其於旅行社工作之友人乙○○告知要帶其出國旅遊，要求其
    提供退伍令代為辦理護照，其確有交付證件、照片予乙○○
    ，之後乙○○即不知去向，故伊並未拿到護照，伊平日使用
    電話為0000000000號，0000000000號電話係乙○○所有等語
    。經查：
  (一)負責承辦本件被告護照申請事宜之凱悅旅行社職員廖碧鶯於
    警詢中陳稱：本件被告申請中華民國普通護照係由伊辦理，
    伊並未與被告接觸，而係乙○○交付被告相關證件，且於辦
    妥護照後係直接交給乙○○等語明確，是足徵前揭護照確係
    由乙○○領取無訛，是被告辯稱：伊未曾領取該護照乙節，
    應值採信。
  (二)雖廖碧鶯於警詢亦陳稱：於辦妥護照後，有依被告名片上之
    記載，撥打號碼為0000000000號之電話聯絡被告，接電話之
    人表示無暇前來領取，請乙○○代為領取等語，並提出乙○
    ○所提供之被告名片1 紙為據，然號碼為0000000000號之行
    動電話登記使用人為呂佳蓮，此有通聯調閱查詢單1 紙在卷
    足憑，而呂佳連於警詢中陳稱：伊與乙○○係男女朋友關係
    ，0000000000號電話係伊申請後交給乙○○使用，平日伊與
    乙○○均係以0000000000號電話聯絡等語明確，是00000000
    00號行動電話應係乙○○使用無訛，是由乙○○提供名為被
    告名義，然實係其個人使用電話之名片予廖碧鶯乙節觀之，
    足證乙○○自始即不欲廖碧鶯與被告有所接觸與聯絡，亦即
    其並無交付前揭護照予被告之意甚明，是被告辯稱：伊係遭
    乙○○欺騙方交付證件及照片乙節，非屬虛妄，故尚難僅因
    被告有交付證件予乙○○代為辦理護照，即遽認其有與乙○
    ○共同變造護照之犯意聯絡。
  (三)又查扣案名義為被告甲○○，護照號碼為000000000 號之中
    華民國護照，經內政部入出國及移民署國境事務大隊鑑定結
    果，確認該本護照確有變造情事，此有該隊書函1 紙在卷足
    憑，然廖碧鶯於申辦前揭護照後，即逕交予乙○○，已如前
    述，此外，檢察官亦未提出任何證據證明被告嗣有自乙○○
    處取得前揭護照，且亦無證據證明被告有參與變造前揭護照
    或交付該護照予真實姓名年籍均不詳之大陸男子之犯行。
  (四)至檢察官認為被告就乙○○所從事之旅行業及是否知悉護照
    已申請下來等情，所辯前後不一，及事後未積極找尋乙○○
    或報警處理等舉止不符常情，認被告所辯不可採信等語。惟
    查，被告自稱僅知乙○○從事旅行業，難要求被告對於旅行
    業之名稱亦清楚知悉，而是否確知已申請妥當，亦牽涉被告
    對於申請流程是否明暸而可能產生不同認知，至未找尋乙○
    ○其人或未報警等情，至多僅能解釋為被告對於自己事務漫
    不經心，在尚乏積極證據或其他可資推論犯行之合理間接證
    據下，自難僅憑此等情狀推論被告犯行。
五、綜上所述，本件檢察官所提出證據，尚不足以證明被告有何
    變造護照及將護照交付他人使用之犯行，此外，復查無其他
    積極之證據，足認被告有檢察官所指之違反護照條例之犯行
    ，被告犯罪即屬不能證明，揆諸首揭法律規定及說明，本件
    應諭知被告甲○○無罪之判決。
六、本件檢察官原聲請簡易判決處刑，惟經本院認有刑事訴訟法
    第451 條之1 第4 項但書第3 款所定之情形，依同法第452
    條規定，自應改適用通常程序審判之，末此敘明。
據上論斷，應依刑事訴訟法第452 條、第301 條第1 項，判決如
主文。
本案經檢察官施昱廷到庭執行職務
中    華    民    國    98    年    5     月    27    日
                  刑事第六庭  審判長法  官  錢建榮
                                    法  官  呂美玲
                                    法  官  宣玉華
以上正本證明與原本無異。
如不服本判決應於收受判決後10日內向本院提出上訴書狀，並應
敘述具體理由。其未敘述上訴理由者，應於上訴期間屆滿後20日
內向本院補提理由書 (均須按他造當事人之人數附繕本)「 切勿
逕送上級法院」。
                                    書記官  陳育萱
中    華    民    國    98    年    6     月    6     日


司法院資訊處製作；財團法人民間司法改革基金會備份。
